【裁判字號】    88,簡上,719
【裁判日期】    891201
【裁判案由】    確認本票債權不存在
【裁判全文】
臺灣臺北地方法院民事判決  八十八年度簡上字第七一九號
    上  訴  人  天漢資訊股份有限公司
    法定代理人  丙○○
    訴訟代理人  丁○○
    被  上訴人  乙○○
右當事人間請求確認本票債權不存在事件，上訴人對於中華民國八十八年八月二十四
日本院臺北簡易庭八十八年度北簡字第六五八一號第一審判決提起上訴，本院判決如
左：
    主  文
原判決廢棄。
被上訴人在第一審簡易之訴駁回。
第一、二審訴訟費用由被上訴人負擔。
    事  實
甲、上訴人方面：
  一、聲明：如主文所示。
  二、陳述：除與原審判決書所載者相同茲予引用外，補稱：
      （一）上訴人係因業務關係善意取得被上訴人親簽之本票，依現行商場慣例，
            系爭本票之保證金額，係按雙方往來交易訂立一定額度，並於議妥後再
            行填載。
      （二）上訴人將本票交由被上訴人親簽，為被上訴人自認，再委由葳豐資訊有
            限公司（下稱葳豐公司）、葳銓國際有限公司（下稱葳銓公司）、葳京
            資訊有限公司（下稱葳京公司）之股東即訴外人顏立蒲（顏比白）代辦
            授權金額、到期日等填載，故不得以欠缺票據法規定票據上應事項之一
            者，其票據無效，對抗善意之執票人。
      （三）上訴人於八十八年七月二十日言詞辯論期日，陳述：「我們當初是找一
            位他們公司股東顏立蒲（顏比白）代簽，：：；再由他去找有資力之人
            當共同發票人，：：：：」，並非於八十八年八月十日言詞辯論期日為
            之，且上訴人該部分之陳述，係就被上訴人所述之發票日為八十八年二
            月一日，金額為新臺幣（下同）一百五十萬元，到期日為同年三月一日
            之本票為之，原審於八十八年七月二十日言詞辯論期日，並未就除該紙
            本票外之附表編號一、二、四號本票為訊問，是原審認定上揭本票三紙
            為空白票據，本屬無據。
      （四）附表編號三、五之本票之發票日均在民國八十七年十月被上訴人擔任葳
            京公司、葳銓公司以後所簽發，被上訴人亦與被上訴人簽立付款條件確
            認書、切結書，並簽發支票支付貨款予上訴人。上訴人因依一般商業習
            慣常授予交易對象一定數額之信用額度，並要求交易對象提供相當之擔
            保以作為將來履行給付義務時之替代給付，故被上訴人乙○○於本票上
            簽名，即應負擔票據債務。至於前揭公司與被上訴人交易均由任職總經
            理之訴外人顏之蒲（顏比白）依實際需要進貨並確定交易金額，故被上
            訴人簽名時，前揭葳京、葳銓公司部分之二紙本票，亦默示由顏比蒲代
            為決定，僅約定對保蓋章後始生效力。待被上訴人自訴外人顏立蒲取得
            完成應記載事項之本票後，亦有訴外人葳京、葳銓公司之公司章，而被
            上訴人為該等公司之負責人，公司章自應由其保管、使用，足認被上訴
            人已核對並同意交付上訴人，使生效力。是上訴人所收受者，係一填載
            完成之本票，並非空白本票。
      （五）否認曾領取一百萬元之定期存單之存款。
      （六）八十八年二月間之訂單所載之貨物，上訴人業已給付價值為三百萬零三
            百六十元之貨物。
  三、證據：援用原審之立證方法，並提出內政部警政署刑事警察局八十八年六月十
            四日刑鑑字第五三八八七號鑑驗通知書乙份、葳京公司、葳銓公司之公
            司執照及營利事業登記證各乙份、切結書乙份、付款條件確認書乙份、
            支票十三紙、統一發票三十三紙、出貨單二十三紙、訂單乙紙、上訴人
            傳真函乙份等件為證。
乙、被上訴人方面：
  一、聲明：駁回上訴。
  二、陳述：除與原審判決書所載者相同茲予引用外，補稱：
      （一）上訴人之職員張甲禎曾交付系爭五張空白本票予其簽名，張甲禎稱係做
            為進貨額度之用，須再找合夥人簽名，再談額度與本票之金額、日期，
            惟迄原審時，伊才再看到系爭本票。本票內容部分係偽造，其中訴外人
            陳銘志、甲○○部分，上訴人均敗訴確定。
      （二）其於民國八十七年十一月間，始成為葳銓公司、葳京公司負責人，八十
            七年五月間開始，即未出貨予該等公司，伊未授權叫貨，及完成票據。
            其在抵押權設定契約書有特別註明，須有被上訴人親自簽名之文件，上
            訴人始得出貨予被上訴人。
      （三）被上訴人所提出之其與顏立蒲於八十八年二月二日簽認之訂單為真正，
            惟被上訴人僅出該訂單之貨，且未出完，貨款亦為上訴人行使設定質權
            之金額為一百萬元之定期存單而獲償。
      （四）系爭本票之發票日、到期日、金額均為訴外人顏立蒲所寫；至於編號二
            、三之本票上訴外人甲○○部分，不知係由何人書寫。系爭本票乃訴外
            人顏立蒲及上訴人所偽造，本票既為空白，自屬無效。至於付款條件確
            認書亦係偽造。
      （五）經被上訴人向信維會計師事務所查詢結果，八十七年七月八日、七月二
            十一日分別向上訴人進貨，上訴人並開立統一發票四紙，其中葳豐公司
            二筆、葳銓公司二筆，此後不曾有上訴人之進貨統一發票。
      （六）於八十七年七月下旬，原葳銓公司負責人黃喜全至上訴人處對帳，發現
            上訴人溢收貨款一百四十七萬四千三百零五元，其後第三天，上訴人即
            將該貨款退還，並匯入葳豐公司之帳戶，至此上訴人與訴外人葳豐公司
            、葳銓公司帳款應已結算，此有被上訴人向上海商業銀行城中分行調取
            葳銓公司八十七年七月份之交易紀錄可證。
      （七）被上訴人於八十七年五月八日，應上訴人之要求，以一百萬元之定期存
            單設定質權作為進貨之保證，不料上訴人竟於同年六月初即將該存款領
            走，被上訴人懷疑上訴人係因被上訴人欲承接葳豐公司及葳銓公司，乃
            要被上訴人簽發系爭保證出貨之票據。
      （八）上訴人所提之訴外人葳京公司部分之統一發票，均係先付款再出貨，至
            於其他則非上訴人所購買。
  三、證據：援用原審之立證方法、上海商業銀行城中分行葳豐公司之帳戶交易紀錄
            、玉山商業銀行質權消滅通知書、顏立蒲切結書、抵押權設定契約書、
            其他約定事項、他項權利證明書、被上訴人之八十八年四月六日內湖第
            六支郵局第四二三號存證信函等件各乙份為證。
    理  由
一、本件被上訴人起訴主張：伊未曾簽發如附表所示之本票，上訴人竟持之向本院聲
    請核發八十八年度票字第五七四三、五七四四、五七四五、五七四六、五七四七
    號本票裁定，爰起訴請求判命如附表所示五紙本票之債權不存在。上訴人則以系
    爭本票上之簽名、葳銓、葳京公司之公司大章，被上訴人亦自認為真正，則被上
    訴人自已授權任總經理之訴外人顏立蒲完成系爭本票，且上訴人善意收受系爭本
    票時，業已完成票據應載事項，被上訴人自應負票據上文義之責任等語，茲為抗
    辯。
二、被上訴人主張其未曾簽發系爭本票云云，上訴人則抗辯系爭本票經被上訴人簽名
    ，並有被上訴人之印文，被上訴人自應負票據文義責任等語。查：
（一）按「當事人主張之事實，經他造於準備書狀內或言詞辯論時或在受命法官、受
      託法官前自認者，無庸舉證。當事人於自認有所附加或限制者，應否視有自認
      ，由法院審酌情形斷定之。自認之撤銷，除別有規定外，以自認人能證明與事
      實不符或經他造同意者，始得為之。」民事訴訟法第二百七十九條定有明文。
      被上訴人於八十八年七月二十日原審言詞辯論期日，自認：「面額新臺幣一百
      五十萬元，發票日八十八年二月一日，到期日八十八年三月一日之本票（即八
      十八年度票字第五七四五號民事裁定之本票），一張是我簽的，但簽時，完全
      空白，約定對保蓋章后才生效。上面公司章是對的，但法代章不是我的章。；
      於八十八年八月十日原審言詞辯論期日，自認：「八十七（係八十八之誤）票
      五七四三號卷（即發票日為八十七年五月八日，金額為二百萬元，到期日為八
      十八年二月二十六日之本票）名字是我簽的，但章不是我的，簽名時本票是空
      白的；八十七（係八十八之誤）年票五七四四號（即發票日為八十七年五月八
      日，金額為二百萬元，到期日為八十八年二月二十六日之本票）與五七四三號
      情形相同，名字是我簽的，印章不是我的，簽名時本票是空白，：：：八十七
      （係八十八之誤）票五七四七號（即發票日為八十七年五月八日，金額為二百
      萬元，到期日為八十八年二月二十六日之本票），是依前揭規定，上訴人抗辯
      如附表編號一、三、四、五之本票上被上訴人之簽名為真正，堪信為真實。
（二）如附表編號一、二、四本票上「乙○○」印文均相同，又被上訴人對上訴人所
      提被上訴人簽發之訴外人葳銓公司支票十三紙、被上訴人八十八年二月三日出
      具之切結書為真正，均不為爭執，而該等支票上「乙○○」之印文與附表編號
      一、二、四號本票上「乙○○」印文，經本院肉眼以折疊交叉、重疊等方式比
      對上揭印文相符，是附表編號一、二、四本票上「乙○○」印文為真正，堪足
      認定。
（三）如附表編號三、五本票、八十八年二月一日葳京公司、葳銓公司之付款條件確
      認書上印文「乙○○」，經本院肉眼以折疊交叉、重疊等方式比對被上訴人於
      八十九年二月十八日所提其八十八年四月六日內湖六支郵局第四二三號致上訴
      人之存證信函上被上訴人之印文結果，三者之印文相符，則上訴人抗辯如附表
      編號三、五本票上「乙○○」之印文為真實，亦堪予採信。
（四）如附表所示之本票五紙上之「乙○○」印文均為真正，如前所述，又上訴人職
      員張甲禎稱：「：：：當初所有本票均由顏比白（自稱顏立蒲）交給我們。我
      本人當初有把票直接交給施先生（即被上訴人）簽，簽完才交給顏比白，要顏
      去找保人，票交給『施』時，是完全空白，簽好後，我再拿回來與顏討論金額
      與到期日，再由他去找有資力之人當共同發票人。」，而被上訴人亦陳稱：「
      但簽時，完全空白，（系爭本票於）約定對保蓋章后才生效」，則該等本票於
      被上訴人簽名時，應記載事項為空白，而嗣後經訴外人顏立蒲交回後，均已蓋
      妥被上訴人之印文，依被上訴人之上揭陳述，足認被上訴人係於完成系爭本票
      應記載事項後始蓋章，而被上訴人復未能證明其蓋章時，系爭本票為未完成票
      據，從而被上訴人主張系爭本票係偽造，難認有理由。上訴人抗辯系爭本票係
      經被上訴人簽發，被上訴人應依票據文義負責，堪信為實在。
三、被上訴人主張上訴人已自其所設定質權之金額為一百萬元之定期存款存單獲償云
    云，並提出質權消滅通知書為證，惟為上訴人所否認，辯稱該存單係由訴外人顏
    立蒲所取走等語。查依被上訴人所提之由上訴人出具之質權消滅通知書說明內容
    ：「查存款人乙○○前以存單設定質權人，並經貴行辦妥質權設定登記（貴行登
    記號碼八十七年五月八日字第八七００九號）茲因質權業已消滅，謹檢附該存單
    ，請為質權消滅之註記後交存款人。」等語，係上訴人以質權消滅通知玉山商業
    銀行，並非實行質權，且依內容係請玉山商業銀行為質權消滅之註記後交還存款
    人，並無隻字片語載及上訴人實行質權，則上訴人自無從領取該存款，而被上訴
    人復未能證明係由上訴人領取該定期存款，自不得以前揭通知書主張上訴人業已
    自該定期存款獲償一百萬元。
四、被上訴人又主張上訴人於八十七年七月下旬，訴外人葳銓公司原負責人黃喜全，
    與上訴人對帳，發現上訴人溢收貨款一百四十七萬四千三百零五元，上訴人且於
    同月三十日即將該款退還，並匯入訴外人葳豐公司之帳戶，足見於八十七年七月
    三十日時，訴外人葳豐公司、葳荃公司部分之帳款業已與上訴人結清云云，並提
    出銀行之活期存款交易明細為證。上訴人對退還該溢收貨款，並不爭執，惟辯稱
    該筆係預收款，故須退還訴外人葳豐公司等語。查如附表編號一、二本票之到期
    日為八十八年二月二十六日，編號三、四、五本票之到期日為八十八年三月一日
    ，均在八十七年七月三十日上訴人退款之後，且於八十七年七月三十日後，上訴
    人仍與葳銓、葳豐、葳京、葳金等公司間有交易，亦有上訴人所提被上訴人不爭
    執真正之前揭訴外人葳銓公司所簽發，票載日分別為八十八年二月至六月間，金
    額合計為肆佰伍拾壹萬仟肆佰陸拾柒元之十三紙支票；及被上訴人任負責人之
    訴外人葳銓、葳京公司於八十八年二月一日所出具之付款條件確認書、被上訴人
    於八十八年二月二日之訂單、被上訴人於八十八年二月三日出具之切結書等件為
    證，是上訴人退還該款項，僅足證明上訴人與葳銓公司於八十七年七月三十日，
    就該款為結算，並不足證明嗣後兩造間未有貨款債務發生，是被上訴人之主張，
    洵屬無稽。
五、被上訴人主張上訴人所開立予訴外人葳京公司之統一發票，均係其先付款後，才
    出貨云云，惟為上訴人所否認。按「當事人於其利己事實之主張，除事實於法院
    已顯著，或為其職權上已認知者外，應負立證之責。」（最高法院十八年度上字
    第一六八五號判例要旨參照）被上訴人主張前揭統一發票所載之貨款其均已清償
    ，應負舉證責任，惟其未能舉證以實其說，委不足取。
六、綜上所述，被上訴人主張系爭本票為偽造，且訴外人葳銓、葳豐公司之貨款於八
    十七年七月三十日業已結清，上訴人亦就被上訴人設質之一百萬元定期存款，實
    行質權受償云云，委無可取。上訴人抗辯系爭本票為被上訴人簽發，且訴外人葳
    銓公司等之貨款仍未受償等語，足信為真實。從而被上訴人起訴確認系爭本票債
    權不存在，為無理由，應予駁回。原審判決確認系爭本票債權不存在，自有未洽
    。上訴意旨指摘原判決不當，求予廢棄改判，為有理由。自應由本院予以廢棄改
    判，如主文第二項所示。
七、本件事證已臻明確，兩造其餘攻擊防禦方法及舉證，與本判決結果不生影響，無
    贅述必要，併予敘明。
八、據上論結，本件上訴為有理由，依民事訴訟法第四百三十六條之一第三項、第四
    百五十條、第七十八條，判決如主文。
中      華      民      國    八十九    年    十二    月      一      日
                           民事第民二庭審判長法官  丁蓓蓓
                                             法官  王佳惠
                                             法官  吳光釗
右為正本係照原本作成
如對本判決上訴，須於判決送達後二十日內向本院提出上訴狀，同時表明上訴理由；
如已於本判決宣示後送達前提起上訴者，應於判決送達後十日內補具上訴理由（均須
按他造當事人之人數附繕本。
中      華      民      國    八十九    年    十二    月      一      日
                                      法院書記官  呂昆
~F0
~T48
附表：
┌──┬────┬─────┬────┬─────────┐
│編號│發票人  │發  票  日│到 期 日│票面金額（新臺幣）│
├──┼────┼─────┼────┼─────────┤
│ １ │葳豐公司│87.05.08  │88.02.26│貳佰萬元          │
│    │乙○○  │          │        │                  │
│    │蘇福德  │          │        │                  │
│    │陳銘志  │          │        │                  │
├──┼────┼─────┼────┼─────────┤
│ ２ │葳銓公司│同右      │同右    │同右              │
│    │乙○○  │          │        │                  │
│    │蘇福德  │          │        │                  │
│    │黃喜全  │          │        │                  │
├──┼────┼─────┼────┼─────────┤
│ ３ │葳銓公司│88.02.01  │88.03.01│壹佰伍拾萬元      │
│    │乙○○  │          │        │                  │
│    │吳家泓  │          │        │                  │
│    │甲○○  │          │        │                  │
├──┼────┼─────┼────┼─────────┤
│ ４ │葳京公司│87.05.08  │88.02.26│貳佰萬元          │
│    │乙○○  │          │        │                  │
│    │吳家泓  │          │        │                  │
│    │陳銘志  │          │        │                  │
├──┼────┼─────┼────┼─────────┤
│ ５ │葳京公司│88.02.01  │88.03.01│ 壹佰伍拾萬元     │
│    │乙○○  │          │        │                  │
│    │甲○○  │          │        │                  │
│    │吳家泓  │          │        │                  │
└──┴────┴─────┴────┴─────────┘


司法院資訊處製作；財團法人民間司法改革基金會備份。
